【裁判字號】    92,上訴,1528
【裁判日期】    920530
【裁判案由】    偽造有價證券等
【裁判全文】
臺灣高等法院刑事判決                           九十二年度上訴字第一五二八號
    上  訴  人
    即  自訴人  甲○○
    自訴代理人  郭雨嵐律師
                范曉玲律師
    被      告  乙○○
右上訴人因自訴被告偽造文書等案件，不服臺灣臺北地方法院九十二年度自字第二九
三號，中華民國九十二年四月十八日第一審判決提起上訴，本院判決如左：
    主  文
上訴駁回。
    理  由
一、自訴意旨略以：被告乙○○為前寶福電器股份有限公司（下稱寶福公司）之董事
    長，於民國八十六年九月三日代表全體股東將寶福公司全部股權及資產出售，自
    訴人承受部分股份並擔任董事職務。嗣於九十一年十月間，寶福公司決議解散，
    經台北市政府核准於九十一年十月三十一日歇業註銷登記，詎自訴人日前知悉被
    告冒用寶福公司負責人名義，繼續以寶福公司名義開立台北國際商業銀行南門分
    行帳號000000000號等多處支票帳戶，不僅盜用其中款項，甚至持續冒
    用前寶福公司之印鑑開立支票在外流通，甚至發生多起退票事件，長達數年之久
    。至九十二年三月間，自訴人偶然獲悉銀行因自訴人曾擔任前寶福公司董事，前
    寶福公司又發生前述多起退票情事，因而認定自訴人債信不佳，致自訴人於其他
    公司擔任董事之任命案遭到質疑，自訴人因而追查，始發覺被告有前揭犯行，並
    業已導致自訴人之債信受到重大損害，因認被告涉有刑法第三百三十五條之侵占
    罪、第二百零一條第一項、第二項行使偽造變造有價證券罪、刑法第二百一十七
    條第二項之盜用印文罪等罪嫌。
二、原審判決意旨略以：本件自訴人自訴被告乙○○涉有刑法第第三百三十五條、第
    二百零一條第一項、第二項、刑法第二百一十七條第二項之罪嫌，無非係以被告
    於將寶福公司之股份轉讓他人後，竟又以寶福公司負責人之名義，開立寶福公司
    支票帳戶之支票等情，並提出台北區中小企業銀行支票、退票查詢資料等以資為
    據，則依自訴之事實觀之，被告果有此等行為時，犯罪之直接被害人應係寶福公
    司，而自訴人並非本件犯罪之直接被害人，是自訴人依法即不得提起本件自訴，
    自應為不受理之判決等語。
三、上訴意旨略以：原審以不受理之判決駁回本件自訴，無非認定「依自訴之事實觀
    之，被告果有此等行為時，犯罪之直接被害人應係寶福公司，而自訴人並非本件
    犯罪之直接被害人」，惟：
    有個人債信之直接損害，業據上訴人於原審指訴明確，原審竟未為任何調查審酌
    ，顯有應予調查之證據未予調查之違法。依最高法院二五上五０一九號、七三台
    上字第四八一七號、七十台上字第五０九三號等判例之見解，上訴人自為犯罪之
    直接被害人。另上訴人提起本件自訴，並非主張被告盜開寶福公司之支票且冒用
    印鑑使寶福公司受有損害，而係明確指出被告之犯罪行為業已使自訴人之債信受
    到重大損害，請求傳訊證人謝錫明為證，惟原審就此攸關自訴權存否之重要問題
    未為任何之調查，亦未開庭及訊問上開證人，實有應予調查之證據未予調查之重
    大違背法令。
    但其對於該財產之管領權及剩餘財產請求權皆因被告之犯行而直接受有損害，業
    據上訴人指訴明確，原審竟未為任何調查審酌，顯有應予調查之證據未予調查之
    違法。此有最高法院三十二年非字第六八號、四十二年非字第十八號等判例可稽
    。被告侵占寶福公司所有之支票帳戶及其內存款，業據上訴人指證明確，上訴人
    固非該支票戶頭之所有權人，但係寶福公司解散前之董事，對該支票戶頭具有事
    實上之管領力；況寶福公解散時，以上訴人享有該公司百分之二十五股權之股東
    身分，就寶福公司之剩餘財產亦有請求權。因此上訴人對該支票帳戶及其內存款
    之事實上管領力及分配請求權確因被告之犯罪行為受到直接損害，自得依刑事訴
    訟法第三百十九條提起自訴。
    原審判決之嚴格認定，無異縱容被告逍遙法外，而將使社會交易信用繼續遭到破
    壞，更使上訴人個人之債信繼續遭到嚴重破壞，對上訴人至屬不公。
    綜上所述，原審判決實屬重大違背法令，懇請依法撤銷原判決云云。
四、按不得提起自訴而提起者，應諭知不受理之判決。應諭知不受理之判決，得不經
    言詞辯論為之，刑事訴訟法第三百十四條、第三百四十三條、第三百零七條分別
    定有明文。次按刑事訴訟法第三百十九條所定得提起自訴之人，係限於因犯罪而
    直接被害之人，必其人之法益由於犯罪行為直接所加害，若須待乎他人之另一行
    為而其人始受損害者，即非因犯罪直接所受害之損害，不得提起自訴（最高法院
    三十二年渝上字第八九三號判例參照）。又刑事訴訟法第三百十九條所定得提起
    自訴之人，係指因犯罪而直接被害之人，依法組織之公司被人侵害，雖股東之利
    益亦受影響，但直接受害者究為公司，當以該公司為直接被害人（最高法院二十
    五年上字第一三０五號、六十八年台上字第二一四號判例參照）。原審認依自訴
    之事實觀之，被告果有此等行為，犯罪之直接被害人應係寶福公司，而自訴人並
    非本件犯罪之直接被害人，是自訴人依法即不得提起本件自訴，依照前揭說明，
    不經言詞辯論，逕為自訴不受理之諭知，核無不合。上訴意旨雖認：被告之犯罪
    行為致其個人債信及股東權受有損害，並以原審未為任何調查及傳訊證人謝錫明
    而有應予調查之證據未予調查之違法云云。經查本件犯罪之直接被害人應係寶福
    公司，已如前述，至上訴人個人債信及股東權益是否因犯罪行為而受有損害，亦
    不屬因犯罪行為所直接加害之法益，自無調查之必要，原審未予調查並無不合。
    另本件雖為不受理判決，自訴人仍得向檢察官提出告發，併與敘明。是本件上訴
    人以有應予調查之證據未予調查為由，指摘原判決不當，為無理由，應予駁回，
    並依刑事訴訟法第三百七十二條不經言詞辯論為之。
據上論斷，應依刑事訴訟法第三百七十二條、第三百六十八條，判決如主文。
中      華      民      國    九十二    年      五      月     三十     日
                              臺灣高等法院刑事第二十一庭
                                  審判長法  官  葉  騰  瑞
                                        法  官  黃  國  忠
                                        法  官  江  國  華
右正本證明與原本無異。
如不服本判決，應於收受送達後十日內向本院提出上訴書狀，其未敘述上訴之理由者
並得於提起上訴後十日內向本院補提理由書（均須按他造當事人之人數附繕本）。
                                        書記官  王  嗣  瑩
中      華      民      國    九十二    年      六      月      二      日


司法院資訊處製作；財團法人民間司法改革基金會備份。
